【裁判字號】    97,交聲,121
【裁判日期】    970407
【裁判案由】    交管條例聲異
【裁判全文】
臺灣板橋地方法院交通事件裁定         97年度交聲字第121號
原處分機關  臺北市交通事件裁決所
異  議  人
即受處分人  甲○○
上列受處分人因違反道路交通管理處罰條例案件，對於臺北市交
通事件裁決所於民國96年12月24日以北市裁三字第裁22-Z000000
00號違反道路交通管理事件裁決書所為之處分，聲明異議，本院
裁定如下：
        主  文
原處分撤銷。
甲○○不罰。
        理  由
一、原處分機關略以：異議人即受處分人甲○○駕駛車牌號碼DC
    -4749 號自用小客車，於民國90年11月30日15時30分許，行
    經國道1 號高速公路南下重慶匝道入口處，因行駛大客車專
    用車道，經內政部警政署國道公路警察局（下稱原舉發機關
    ）第一警察隊逕行照相舉發，並填製內政部警政署國道公路
    警察局公警局交字第Z00000000 號舉發違反道路交通管理事
    件通知單（下稱舉發通知單），嗣經臺北市交通事件裁決所
    （下稱原處分機關）於96年12月24日以北市裁三字第裁22-Z
    00000000號違反道路交通管理事件裁決書（下稱裁決書）裁
    處異議人罰鍰新臺幣（下同）6,000 元，並記違規點數1點
    。
二、異議意旨略以：異議人並無未依規定車道行駛，因異議人第
    一次行駛，不瞭解路況，當行經重慶北路要上中山高速公路
    時，當看到道路上標示有「大車專用道」標示時，就向左方
    進入內車道行駛，過了高速公路下面涵洞後，就被交通警察
    攔下，異議人問警察是違反哪條規定，警察告知外車道是給
    大車行駛，異議人回答見到地上標示就轉向內車道，異議人
    不服氣，警察要異議人簽名，否則不放車，異議人不得不簽
    名，因此聲明異議云云。
三、按94年2 月5 日公布、95年2 月5 日施行之行政罰法第27條
    第1 、2 項固明定「行政罰之裁處權，因3 年期間之經過而
    消滅。前項期間，自違反行政法上義務之行為終了時起算。
    但行為之結果發生在後者，自該結果發生時起算」，惟同法
    第45條第1 、2 項亦分別明文「本法施行前違反行政法上義
    務之行為應受處罰而未經裁處，於本法施行後裁處者，除第
    15條、第16條、第18條第2 項、第20條及第22條規定外，均
    適用之。前項行政罰之裁處權時效，自本法施行之日起算」
    。查：本件交通違規裁罰，並無行政罰法第45條第1 項之除
    外情形，自有裁處時效之適用，然依同條第2 項規定，原處
    分機關之裁處權時效期間，應自95年2 月5 日起算3 年，從
    而，原處分機關雖於96年1 月2 日始為本件裁決，仍未逾3
    年之裁處時效期間。
四、上開行政罰法之規定，固使行政罰法施行前違反行政法上義
    務之行為應受處罰而未經裁處者，行政機關於行政罰法施行
    後裁處時，得溯及適用行政罰法，且其裁處權時效，自該法
    施行日起算3 年。惟基於人民權益之保障，行政罰裁處權之
    行使，不宜久懸未決，長期處於不確定狀態，是關於95年2
    月5 日行政罰法施行前違反行政義務之行為應受處罰而未經
    裁處者，自不應無所限制，不論違反行政義務之時間為何，
    一律延長行政機關之裁處權時效至行政罰法施行日起算3 年
    為止；準此，宜參酌行政程序法有關行政處分效力章節中第
    131 條第1 項「公法上之請求權，除法律有特別規定外，因
    5 年間不行使而消滅」規定之法理，決定是否就行政罰法施
    行前違反行政義務之行為予以裁罰處分，亦即人民違反行政
    法上義務之行為，其違法結果發生後已逾5 年者，行政機關
    即不應再為裁罰處分，以求保障人民權益與維持社會秩序之
    均衡。
五、再按行政行為，非有正當理由，不得為差別待遇，且應以誠
    實信用之方法為之，並應保護人民正當合理之信賴，行政程
    序法第6 條、第8 條定有明文，此即平等原則及信賴保護原
    則，而由平等原則即可導出禁止恣意原則。又違反道路交通
    管理事件統一裁罰基準及處理細則第44條第1 項規定「違反
    道路交通管理事件行為人，未依規定自動繳納罰鍰，或未依
    規定到案聽候裁決，處罰機關應依基準表於舉發違反道路交
    通管理事件通知單送達且逾越應到案期限60日之3 個月內，
    逕行裁決之」，此關於裁決時效之行政命令，解釋上固屬訓
    示規定，然為保障人民權益，行政機關為交通裁決之行政行
    為時，仍不得恣意違反上開期間，無故延宕數年後始加以裁
    決，使人民對違規事實有所爭執時，因時間之經過，造成舉
    證之困難，而蒙受重大之不利益，此處罰機關無故延宕達數
    年始逕行之裁決處分，有違禁止恣意原則及信賴保護原則。
六、經查：本件原處分機關認異議人違規時間為90年11月30日，
    而原處分機關迄至96年12月24日始為裁決，顯逾5 年期間，
    亦顯逾上開裁罰標準及處理細則第44條第1 項規定之3 個月
    裁決期限而屬情節重大，蓋經本院遍閱全卷難認原處分機關
    此番延宕有何正當之理由，揆諸上揭說明，本件裁決處分均
    難認適法，應由本院將原處分予以撤銷，另為受處分人不罰
    之諭知。
據上論斷，應依道路交通案件處理辦法第20條，裁定如主文。
中    華    民    國    97    年    4     月    7     日
                    交通法庭    法  官  曾正耀
以上正本證明與原本無異
如不服本裁定應於送達後5 日內向本院提出抗告狀
                                書記官  陳淑怡
中    華    民    國    97    年    4     月    7     日


司法院資訊處製作；財團法人民間司法改革基金會備份。
